【裁判字號】    95,上易,41
【裁判日期】    950316
【裁判案由】    傷害
【裁判全文】
臺灣高等法院臺南分院刑事判決          95年度上易字第41號
上  訴  人  臺灣臺南地方法院檢察署檢察官
被      告  甲○○
上列上訴人因被告傷害案件，不服臺灣臺南地方法院94年度易字
第153 號中華民國94年11月25日第一審判決（起訴案號：臺灣臺
南地方法院檢察署94年度偵字第1219號），提起上訴，本院判決
如下：
    主  文
上訴駁回。
    事  實
一、甲○○於民國九十三年九月五日中午十二時三十分許，坐在
    臺南市○○路○段二二五巷十二號乙○○○住處隔壁六號為
    謝婦所有興建中之房屋窗台上吃便當、抽煙，乙○○○發現
    後要求甲○○將垃圾帶走，甲○○不從，二人乃發生爭執，
    甲○○因而心生不滿，一直走靠近乙○○○，乙○○○因害
    怕遂一直退至同巷十、十二號房屋前，斯時，因雙方爭執音
    量過大，乙○○○之女丙○○聽聞，下樓看到甲○○仍一直
    往前，乃持家中掃帚護持其母，甲○○見狀即就地撿拾地上
    乙○○○家中之鐵製掃把，基於傷害之單一犯意，一直向乙○○○、丙○○亂揮舞，致毆及乙○○○、丙○○，使乙○○○受有左手肘挫擦傷、雙手腕擦挫傷；丙○○受有右前臂
    擦傷、左手擦傷、右拇指挫傷、紅腫等傷害。
二、案經乙○○○、丙○○訴由臺南市警察局第二分局報告臺灣
    臺南地方法院檢察署檢察官偵查起訴。
    理  由
一、上揭事實，原審及本院訊據被告甲○○固均坦承於案發當日
    在現場，惟均矢口否認有傷害犯行，於原審辯稱：伊是在巷
    口之外，是告訴人乙○○○突然像惡婦似的逼供，態度很兇
    ，伊想要離開時，告訴人丙○○及乙○○○的大女兒拿鐵製
    掃把打伊，伊就將鐵製掃把搶過來，是他們先打伊，伊才還
    手的，不是伊先出手的云云。於本院辯稱：按「對於現在
    不法之侵害，而出於防衛自己或他人權利之行為不罰」刑法
    第23條訂有明文，案發當日告訴人乙○○○見被告在其尚未
    建築完畢空屋處之巷弄內吃便當，即不明究裡很兇的對被告
    叫罵，誣指被告竊取空屋內之門、窗、及物品，被告本不予
    理會，即要離開現場；豈料，告訴人乙○○○之女竟持鐵製
    掃帚毆打被告；被告見狀，為防護己身安全，乃反射性地順
    手搶走對方之掃帚，或因緊張、慌亂，於亂舞掃帚之際，不
    慎致告訴人等受有傷害，稽上，告訴人等縱因被告之防衛行
    為而受有微傷，亦應顯係被告為排除現在不法侵害之正當防
    衛行為，依法自屬不罰。今倘認被告不免其責，惟本案既
    係因告訴人等不當之先行侵害行為所肇致，則告訴人等縱受
    有傷害，被告行為亦應僅屬是否為防衛過當者，按依刑法第
    23條後段之規定，自得減輕或免除其刑。被告並無傷害告
    訴人等故意，今因一時情急之下亂揮掃帚之行為，始誤傷告
    訴人等。而被告於同一時地，亂舞掃帚致誤傷告訴人等，該
    行為係出於同一防衛犯意，接續為之，乃屬當次犯行之一部
    ，自視為一行為，而非連續犯。本案係告訴人等不當行為
    而引發，是告訴人等對己所受之傷害顯難辭其咎、與有過失
    ，惠予斟酌上情，賜對被告諭知緩刑云云。
二、經查：
（一）告訴人乙○○○、丙○○於九十三年九月五日中午十二時
      三十分許，在臺南市○○路○段二二五巷十、十二號自家
      屋前，遭其自家所有之鐵製掃把擊傷，致乙○○○受有左
      手肘挫擦傷、雙手腕擦挫傷；丙○○受有右前臂擦傷、左
      手擦傷、右拇指挫傷、紅腫等傷害一節，業據告訴人二人
      於原審審理時以證人身份結證屬實，並有郭綜合醫院九十
      三年九月五日診斷證明書二份在卷可稽，此部分事實應堪
      認定。
（二）被告於原審及本院審理時均並不否認有毆打到證人乙○○○，此與證人乙○○○於原審證述：因為被告在我們家二
      二五巷六號窗口前面吃便當，當天我要出去看我種的花，
      我就問被告為何每次吃便當都將便當盒丟在那裡，並問被
      告那些垃圾是否都是他的，被告就很兇的回答我說是我的
      又怎樣，並用髒話罵我，我就很害怕往後退，一直退到十
      號的房子前，我女兒即證人丙○○有聽到聲音就下樓，被
      告在十號與十二號的中間空地持鐵棍打我。被告拿鐵棍打
      到我左手的手臂及左腹部，打了幾次我不知道，因為被告
      是亂揮等語相符（見原審卷第59、60頁），堪認證人乙○○○確因被告毆打而受有前開傷害。
（三）至被告於原審及本院審理時雖均否認有毆打證人丙○○，
      然此經證人丙○○歷次證稱：因為當天我聽到有人大聲與
      我母親爭執，所以我就下樓去看，我出去後，就看到被告
      一直往前，我母親一直往後退，我出去的時候，被告手上
      還沒有拿東西，因為我會怕，所以我就進去拿一支普通掃
      帚，被告看到我拿掃帚，就去旁邊的空地撿一支鐵掃帚，
      被告以為我要打，就拿該鐵棍亂揮，先打我母親，被告就
      是一直亂揮，亂揮之中，我看到我母親被打，我過去護著
      我母親，結果連我也一同被打到，我的右手腕、右手臂、
      左手腕，腳有被打到，但是腳的部分沒有驗傷等語（見警
      卷第3頁、偵查卷第7頁、原審卷第62頁）且始終一致。並
      參以證人乙○○○證稱：因為被告一直亂揮，我往後退的
      時候，我女兒又剛好下來，當時我怕被告打到我女兒，所
      以我就又往前想要將被告的鐵棍搶下，在混亂中我先被打
      到，接著我女兒也被打到等語（見原審卷第60頁），足見
      證人等前開證詞確屬有據，與事實相符，應堪採信。亦可
      認證人丙○○確因被告毆打而受有前開傷害。
（四）再查，本件係證人丙○○報警，且警員到達現場之後，亦
      直接將被告帶回警局製作筆錄，此亦為被告所不否認，並
      有台南市警察局第二分局民眾言詞告訴紀錄表二紙附卷足
      參，亦可佐證證人丙○○等確因遭受不法侵害，故需報警
      求援，益可證被告確有傷害告訴人二人之事實。況被告身
      高一七五公分、體重七十五公斤，證人二人身高均不足一
      百六十公分，體重不足五十公斤，經原審當庭勘驗，證人
      二人高度僅及被告下巴；另參以被告自承有在運動，大學
      時期曾是橄欖球隊，是以兩造之體能情狀綜合以觀，證人
      二人絕無可能自不量力攔阻被告離開；又縱證人等有攔阻
      被告之舉動，依被告之身型，大可轉身離開現場，亦無庸
      與渠等發生肢體拉扯，被告所辯，顯與常情有違，尚無可
      採。
（五）按正當防衛必須對於現在不法之侵害始得為之。彼此互毆
      ，必以一方初無傷人之行為，因排除對方不法之侵害而加
      以還擊，始得以正當防衛論。互毆係屬互為攻擊之傷害行
      為，縱令一方先行出手，而還擊之一方在客觀上苟非單純
      對於現在不法之侵害為必要排除之反擊行為，因其本即有
      傷害之犯意存在，則對其互為攻擊之還手反擊行為，自無
      主張防衛權之餘地。（參照最高法院八三年度台上字第四
      二二九號、八四年度台非字第二○八號、九二年度台上字
      第三○三九號判決）查被告雖迭於原審及本院辯稱：是告
      訴人乙○○○的大女兒先拿鐵製掃把打伊，伊才將鐵製掃
      把搶過來云云一節，惟並未舉證以實其說（未聲請傳喚證
      人及提出其被毆傷之診斷證明書），故本案並非互毆；縱
      認係互毆，且縱令係告訴人乙○○○的另一女兒謝依蓁（
      見原審卷第65頁）一方先行出手，然被告並無受傷，且告
      訴人二人並未出手，詎被告竟持鐵製掃把反擊且致告訴人
      二人身體各遭受「數處」傷害，其持鐵製掃把反擊行為，
      顯非對於告訴人乙○○○的另一女兒謝依蓁出手毆打之現
      在不法侵害或對於未出手之告訴人二人為必要排除之反擊
      行為，其本即有傷害告訴人之犯意存在，至為灼然，故被
      告於此自無主張防衛權之餘地。又防衛過當，更須以有防
      衛權存在為前提（參照最高法院九一年度台上字第二六一
      四號判決），是被告既不得主張正當防衛，自無防衛過當
      可言。
（六）查證人丙○○於原審證稱「因為我聽到有人大聲與我母親
      爭執，所以我就下樓去看，就看到被告一直往前，我母親
      一直往後退，被告手上還沒有拿東西，因為我會怕，所以
      我就進去拿一支普通掃帚，被告看到我拿掃帚，就去旁邊
      的空地撿一支鐵製的掃帚，被告以為我要打他，就拿該鐵
      棍一直亂揮，亂揮之中，先打到我母親，我看到我母親被
      打，我過去護著我母親，結果連我也一同被打到」等情（
      見原審卷第62頁）；及證人乙○○○於原審證稱「因為被
      告一直亂揮，我往後退的時候，我女兒又剛好下來，當時
      我怕我女兒被被告打到，所以我就往前想要將被告的鐵棍
      搶下，在混亂中我先被打到，接著我女兒一下樓的時候就
      被打到了」等情（見原審卷第60頁），且互核相符，足見
      被告係基於單一之傷害犯意及行為，於同時地亂揮舞手中
      之鐵製掃帚時，先後傷及告訴人二人，而非基於概括犯意
      ，於明顯不同時間，以先後可分之數行為分別傷及告訴人
      二人。是檢察官上訴理由稱：「查被告於上開時地，基於
      概括之犯意，先撿拾地上掃帚，出手毆打告訴人李月娥後
      ，因見另名告訴人即李月娥之女丙○○持掃帚護衛其母，
      即再持掃帚出手毆打丙○○，致告訴人二人分別受有如起
      訴書所載之傷害。基此，被告既係以數個可分割之侵害行
      為，侵害不同之身體法益，即非屬一行為觸犯數罪名（非
      一拳毆打二人），而係數行為觸犯數罪名，原審竟依想像
      競合犯之例，僅論以一罪，未依連續犯之規定加重其刑，
      適用法律即有違誤。」等語，尚有誤會。
（七）綜上所述，被告上開所辯，顯係事後卸責之詞，不足採信
      ，事證明確，傷害犯行堪以認定，應依法論科。
三、核被告所為係犯刑法第二百七十七條第一項之傷害罪。被告
    於同一時地，毆傷被害人乙○○○、丙○○，為想像競合犯
    ，應依刑法第五十五條之規定從一重處斷。且其毆擊被害人
    乙○○○、丙○○之多次行為，均係出於同一犯意，皆屬當
    次犯行之一部，為單一傷害犯行之接續行為，併予明。原
    審以被告罪證明確，適用刑法第二百七十七條第一項、第四
    十一條第一項前段、罰金罰鍰提高標準條例第一條前段、第
    二條，並審酌被告僅因細故，即毆擊告訴人等弱女子、告訴
    人所受傷勢、迄今尚未賠償告訴人所受損害、犯罪後否認犯
    行之態度等一切情狀，量處有期徒刑三月，並諭知易科罰金
    之折算標準。並認為雖檢察官於審理間，因被告開庭態度不
    佳，且口出惡言，要求對被告科處有期徒刑六月，然審酌告
    訴人所受之傷害（輕微）及被告之智識等情，認應量處有期
    徒刑三月為當。認事用法，核無不合，量刑亦堪認妥適。檢
    察官上訴意旨認被告應係連續犯且量刑過輕而指摘原判決，
    尚非有理由，應予駁回。又被告於77年、84年間，已有兩次
    傷害罪之前科（均處拘役），有台灣高等法院被告前案紀錄
    表在卷可稽，是本案自不宜宣告緩刑，併此敘明。
據上論斷，應依刑事訴訟法第368條，判決如主文。
本案經檢察官王碧霞到庭執行職務。
中    華    民    國    95    年    3     月    16    日
                  刑事第三庭    審判長法  官  陳義仲
                                      法  官  張世展
                                      法  官  陳顯榮
以上正本證明與原本無異。
不得上訴。
                                      書記官  陳嘉琍
中    華    民    國    95    年    3     月    16    日
附錄法條：
刑法第277條第1項：
傷害人之身體或健康者，處3年以下有期徒刑、拘役或1千元以下
罰金。


司法院資訊處製作；財團法人民間司法改革基金會備份。
